ACORDAO-COMPLETO-2468582

ACÓRDÃO 7796/2021 ATA 16/2021 - SEGUNDA CÂMARA

VISTO, relatado e discutido este recurso de reconsideração interposto pela pessoa jurídica de direito privado Sociedade Chopin do Brasil contra o Acórdão 10586/2019-TCU-Segunda Câmara.
ACORDAM os Ministros do Tribunal de Contas da União, reunidos em sessão da 2ª Câmara, ante as razões expostas pelo Relator e de acordo com os pareceres da Serur e do MPTCU, com fundamento nos art. 32 e 33 da Lei 8.443/1992, em:
9.1. conhecer do recurso de reconsideração, dar-lhe provimento parcial e reduzir os valores do débito solidário e das multas individuais aplicadas pelo item 9.1 do Acórdão 10.5862019 - 2ª Câmara, respectivamente de R$ 150.000,00 (cento e cinquenta mil reais) para R$ 9.813,13 (nove mil, oitocentos e treze reais e treze centavos) e de R$ 27.000,00 (vinte e sete mil reais) para R$ 1.750,00 (hum mil, setecentos e cinquenta reais) , mantidas todas as demais disposições do mencionado Acórdão;
9.2. dar ciência desta deliberação à recorrente, ao Procurador-Chefe da Procuradoria da República no Estado de São Paulo e à outra responsável nestes autos, com a informação de que a íntegra do Relatório e do Voto que a fundamentam está disponível no endereço eletrônico www.tcu.gov.br/acordaos.

Recurso de reconsideração interposto pela Sociedade Chopin do Brasil contra decisão que, em decorrência da rejeição da prestação de contas de recursos captados com base na Lei 8.313/1991 (Lei Rouanet), julgou irregulares suas contas especiais, condenou-a em débito, solidariamente com outra responsável, e aplicou-lhe multa proporcional.

Segunda Câmara

Entidades e Órgãos do Governo do Estado de São Paulo.

3. Responsáveis/Recorrentes:
3.1. Responsáveis: Maria da Glória Guerra Duarte (XXX.925.357-XX) e Sociedade Chopin do Brasil (03.819.939/0001-70)
3.2. Recorrente: Sociedade Chopin do Brasil (03.819.939/0001-70).

13.1. Ministros presentes: Augusto Nardes (na Presidência), Aroldo Cedraz, Raimundo Carreiro e Jorge Oliveira (Relator).
13.2. Ministro-Substituto convocado que não participou da votação: Marcos Bemquerer Costa.
13.3. Ministro-Substituto presente: André Luís de Carvalho.

JORGE OLIVEIRA

Ministro Aroldo Cedraz.

Adoto como relatório a instrução produzida no âmbito da Secretaria de Recursos - Serur (peça 88) , a seguir transcrita e endossada, no mérito, pelo corpo dirigente daquela unidade técnica (peças 89/90) e pelo Ministério Público junto ao TCU - MPTCU (peça 91) :
"INTRODUÇÃO
1. 	Trata-se de recurso de reconsideração interposto por Sociedade Chopin do Brasil (peça 47, contra o Acórdão 10586/2019-TCU-Segunda Câmara, Rel. Aroldo Cedraz (peça 39) . A deliberação recorrida apresenta o seguinte teor (destacando-se os itens impugnados) :
'9.1. rejeitar as alegações de defesa apresentadas pelas responsáveis em epígrafe, Sociedade Chopin do Brasil e Sra. Maria da Gloria Guerra Duarte, e, com fundamento nos arts. 1º, inciso I, 16, inciso III, alínea "c" e § 2º, da Lei Orgânica do TCU combinados com os arts. 19, caput, e 23, inciso III, do mesmo diploma, e com arts. 1º, inciso I, 209, inciso III e § 5º, 210 e 214, inciso III, do Regimento Interno deste Tribunal, julgar irregulares as suas contas, condenando-as solidariamente ao pagamento da quantia de R$ 150.000,00 (cento e cinquenta mil reais) , atualizada monetariamente e acrescida dos juros de mora desde 4/5/2011 até a data do efetivo recolhimento, e fixando-lhes o prazo de 15 (quinze) dias, a contar da notificação deste Acórdão, para que comprovem, perante o Tribunal, o recolhimento da referida quantia aos cofres do Fundo Nacional da Cultura, nos termos do art. 23, inciso III, alínea "a", da Lei 8.443/1992, c/c o art. 214, inciso III, alínea "a", do Regimento Interno do TCU:
9.2. aplicar à Sociedade Chopin do Brasil e à Sra. Maria da Glória Guerra Duarte a multa prevista no art. 57 da Lei 8.443/1992 combinado com o art. 267 do Regimento Interno desta Corte, no valor individual de R$ 27.000,00 (vinte e sete mil reais) , com a fixação do prazo de 15 (quinze) dias, a contar da respectiva notificação, para que comprovem, perante o Tribunal (art. 214, inciso III, alínea "a", do Regimento Interno-TCU) , o recolhimento das dívidas aos cofres do Tesouro Nacional, atualizadas monetariamente desde a data deste Acórdão até a do efetivo recolhimento, se forem pagas após o vencimento, na forma da legislação em vigor;
9.3. autorizar, desde logo, nos termos dos arts. 26 e 28, inciso II, da Lei 8.443/1992:
9.3.1. o pagamento das dívidas em até 36 (trinta e seis) parcelas mensais e consecutivas, se solicitado por qualquer dos responsáveis e se o processo não tiver sido remetido para cobrança judicial, fixando-se o vencimento da primeira em 15 (quinze) dias, a contar do recebimento da notificação, e o das demais a cada 30 (trinta) dias, devendo incidir sobre cada uma delas os encargos legais devidos, na forma prevista na legislação em vigor, sem prejuízo ao vencimento antecipado do saldo devedor em caso de não comprovação do recolhimento de qualquer parcela, conforme prevê o art. 217, § 2º, do Regimento Interno deste Tribunal;
9.3.2. a cobrança judicial das dívidas, caso não atendidas as notificações;
9.4. encaminhar cópia desta deliberação ao Ministério da Cultura e, nos termos do art. 16, § 3º, da Lei 8.443/1992, e do art. 209, § 7º, do Regimento Interno-TCU, à Procuradoria da República no Estado de São Paulo, para adoção das medidas que entender cabíveis.'
HISTÓRICO
2.	A tomada de contas especial (TCE) sob comento foi instaurada pelo Ministério da Cultura (MinC) ,  em desfavor de Sociedade Chopin do Brasil, por conta de impugnação total das despesas do relativas ao projeto cultural Pronac 07-9056, denominado "Música de Câmara", a ser realizado com recursos captados sob a forma de doações ou patrocínios, no âmbito da Lei 8.313/1991, cujo objetivo era proporcionar "uma série de concertos, com grupos de cordas ou sopros reunidos sob a forma de quartetos, quintetos, sextetos e octetos, que serão a base para a apresentação de solistas." (peça 4, p. 2) .
2.1.	O referido projeto, do segmento de música erudita instrumental, foi aprovado para a captação de recursos financeiros na forma de mecenato, no valor de R$ 461.945,00 (peça 4, p. 23) e teve vigência inicialmente prevista para o período de 9/4/2009 a 31/12/2009 e, posteriormente, prorrogada até 31/12/2011 (peça 4, p. 29-32 e p. 38) . 
2.2.	A captação foi realizada no valor de R$ 150.000,00, consoante depósito único realizado em 4/5/2011 e Comunicado de Mecenato à peça 4, p.36. O prazo de execução, segundo consta à peça 4, p. 30-31, ficou vinculado ao prazo final de captação, ou seja, 31/12/2011.
2.3.	Na prestação de contas encaminhada pela Sociedade Chopin do Brasil, o MinC constatou a insuficiência de documentos para comprovar a execução do projeto conforme foi proposto, e alterações não autorizadas pelo MinC, concluindo pelo não cumprimento do objeto e dos objetivos, com a consequente reprovação da prestação de contas (peça 4, p. 64) .
2.4.	Após a regular citação e a análise das alegações de defesa da Sociedade Chopin do Brasil e de Maria da Glória Guerra Duarte, na condição de presidente da entidade, a Secex-TCE, em pareceres uniformes, propôs a irregularidade das contas, com aplicação de débito e multa (peça 35) , tendo ambos, o MP/TCU (peça 38) e o relator, anuído a essa proposta (peça 40) , resultando no acórdão combatido (peça 39) .
2.5.	Inconformada, a Sociedade Chopin do Brasil interpôs recurso de reconsideração (peça 47) para postergar a entrega dos documentos necessários a comprovar a correta aplicação dos recursos. O recurso foi analisado por esta Serur à peça 64, tendo sido proposto o seu não provimento. O Ministério Público junto ao TCU acompanhou essa proposta (peça 66) .  
2.6.	A relatora, Min. Ana Arraes, entretanto, com base no relatório de execução constante à peça 4, p. 62, o qual faz referência às folhas do processo de análise de prestação de contas que conteriam cópias de extratos bancários, notas fiscais e recibos, supostamente entregues pela convenente na fase interna da TCE, levantou a possibilidade da existência de documentos que poderiam favorecer à recorrente (peça 67) . 	Desse modo, determinou a realização de diligência à Secretaria Especial da Cultura do Ministério do Turismo, a fim de obter cópia integral do processo original de prestação de contas referente ao Projeto "Música de Câmara", para verificar a existência dos documentos indicados no relatório inserto à peça 4, p. 62 (extratos bancários, às folhas 141-150; e notas fiscais e recibos, às folhas 159-196) e, se assim for, reanalisar a matéria.
2.7.	A diligência foi realizada (peça 68) , e reiterada (peça 75) , em função da impossibilidade de acesso da forma como as informações estariam disponibilizadas na primeira resposta à diligência. Em resposta à reiteração da diligência, os documentos solicitados foram juntados às peças 81 a 83, os quais serão analisados no presente exame. 
ADMISSIBILIDADE
3.	Reitera-se o exame preliminar de admissibilidade contido na peça 53, ratificado pela relatora, Ministra Ana Arraes na peça 55, que concluiu pelo conhecimento do recurso, suspendendo-se os efeitos dos itens 9.1 (exceto primeira parte) , 9.2, 9.3 e 9.3.2 do Acórdão 10586/2019-TCU-Segunda Câmara, em relação à recorrente e aos demais devedores solidários, eis que preenchidos os requisitos aplicáveis à espécie. 
MÉRITO
4.	Delimitação
4.1.	 Constitui objeto do presente recurso verificar se, entre os novos documentos juntados aos autos às peças 81 a 84, é possível identificar os elementos indicados no relatório inserto à peça 4, p. 62 (extratos bancários, às folhas 141-150; e notas fiscais e recibos, às folhas 159-196) , capazes de comprovar a execução física e financeira do projeto, bem como o nexo de causalidade entre a verba gerida e os possíveis gastos incorridos pela recorrente (peça 81 a 83) ;
5.	 Se é possível  identificar os elementos indicados no relatório inserto à peça 4, p. 62 (extratos bancários, às folhas 141-150; e notas fiscais e recibos, às folhas 159-196) , capazes de comprovar a execução física e financeira do projeto, bem como o nexo de causalidade entre a verba gerida e os possíveis gastos incorridos pela recorrente (peças 81 a 83) .
5.1.	Verificou-se o conteúdo das peças 81 a 84, o qual é composto pelo seguinte:
	a) documentos referentes à solicitação de apoio a projetos, estatuto da Sociedade Chopin do Brasil, atas de assembleia, certidões negativas, Guia para análise técnica do Ministério da Cultura, correspondências sobre os projetos da área de música a serem apreciados pela Comissão Nacional de Incentivo à Cultura (CNIC) , solicitação de documentos necessários para emissão da portaria de aprovação do Pronac 079056, Comunicado de aprovação de projetos, publicação do Diário Oficial da União  (peça 81, p. 2-211) ;
	b) documentos relacionados à solicitação de prorrogação do Projeto "Música de Câmara" e à autorização de prorrogação do prazo de captação (peça 81, p. 212-230) ;
	c) correspondências e documentos relacionados à captação de R$ 150.000,00, conta corrente para movimentação, recibo de mecenato no valor de R$ 150.000,00, publicação no Diário Oficial da União por meio da Portaria 342, de 21/6/2011, que prorroga o prazo de captação do Pronac 07-9056 (peça 81, p. 232-260) 
	d) cópia de extrato do  Banco do Brasil, ag. 1551-2, conta corrente 15939-5 MINC PRONAC 07-9056, do período de 8/6/2010 a 8/6/2011, onde consta o crédito do valor de R$ 150.000,00 em 29/4/2011 e um débito no mesmo valor, via transferência , em 25/5/2011 (peça 81, p. 262) ;
	e) Relatório de Execução da Receita e Despesa - Anexo II (peça 81, p. 264) ;
	f) Relação de Pagamentos - Anexo III  (peça 81, p. 266-268) ;
	g) Relatório Físico - Anexo IV (peça 81, p. 270-272) ;
	h) Relatório de Bens de Capital - Anexo V (peça 81, p. 274) ;
	i) Conciliação bancária - Anexo VII (peça 81, p. 276) ;
	j) Relatório Final (peça 81, p. 278-280) ;
	k) cópia de extrato do Banco do Brasil, ag. 1551-2, conta corrente 17918-3 MINC PRONAC 07-9056, do período de 23/5/2011 a 3/2/2012, correspondente às fls.141 a 150 da numeração do processo da Secretaria de Fomento e Incentivo à Cultura (Sefic/Minc) (peça 81, p. 263-300) ;
	l) extrato do fundo de investimentos do período de 31/8/2011 a 31/1/2012 (peça 81 p. 304- 312) ;
	m) extrato sobre rendimentos financeiros mensais referente ao período de julho/2011 a outubro/2011 a (peça 81, p. 314-316) ;
	n) cópia de GRU realizada pela Sociedade Chopin do Brasil, em 10/2/2012, no valor de R$ 439,72, correspondente à fls. 159 da numeração do processo da Sefic/Minc (peça 81, p. 318) ;
	o) comprovantes de despesas correspondente à fls. 160-196 da numeração do processo da Sefic/Minc (peça 81, p. 320-392) ; 
	p) correspondências do Ministério da Cultura dirigidas à Sociedade Chopin do Brasil referentes à solicitação de documentos relacionados à prestação de contas, análises, conclusões sobre a reprovação das contas, cálculo do débito (peça 82, p. 26-76) ;
	q) documentos referentes à TCE na fase interna (peça 82, p. 77-92) ;
	r) folder sobre o evento Joshua Bell, em São Paulo (peça 81, p. 394-398, peça 83, peça 4, p. 47-48) ;
Análise
5.2.	Para atestar a regularidade das contas, são essenciais a comprovação da execução do objeto, o alcance da sua finalidade, assim como a comprovação de gastos, além do nexo de causalidade entre eles. Não basta a simples apresentação de documentos que deveriam complementar a prestação de contas do ajuste. É imprescindível a comprovação de que o objeto do convênio foi efetivamente executado com os valores recebidos. Tal evidenciação só se dá mediante inequívoca comprovação da existência de nexo de causalidade entre a fonte de receita e os gastos para consecução do objeto do ajuste. Assim, é imperioso que, a partir dos documentos encaminhados em resposta à diligência, com vistas a comprovar o bom emprego dos valores públicos, seja possível constatar que eles foram efetivamente utilizados no objeto pactuado, de acordo com os normativos legais e regulamentares vigentes (Acórdão 997/2015-TCU-Plenário, 6098/2017-1ª Câmara, ambos da relatoria do Ministro Benjamin Zymler, e 95434/2017-2ª Câmara, da relatoria do Ministro Augusto Nardes) .
5.3.	No caso, o orçamento físico-financeiro do Pronac 07-9056 foi apresentado com despesas no total de R$ 476.666,00 (peça 81, p. 10-12) . Entretanto, foi aprovada captação no total de 461.945,00 (peça 4, p. 20-24 e peça 81, p. 240) . Como foram captados somente R$ 150.000,00 (peça 81, p. 236-240 e peça 82, p. 32) , foi dado prosseguimento ao projeto, considerando a captação no percentual 32,47% do total, acima dos 20% previstos na norma.
5.4.	Para verificar a execução financeira dos recursos captados, adotou-se como referência o Relatório de Execução da Receita e da Despesa à peça 81, p. 264, cujas despesas estavam previstas no orçamento físico-financeiro inicial, porém, foram reduzidas em função da limitação do valor captado. 
5.5.	Após o exame detalhado de toda a documentação entregue pelo concedente (peças 77 a 84) , juntamente com a que já constava dos presentes autos, de fato, como previu a ministra relatora, constata-se a possibilidade de aferição da execução financeira, sintetizada na coluna "Observação", conforme demonstrado a seguir: 
	Relatório de Execução da Receita e da Despesa  (peça 81, p. 264) 
	Comprovantes de pgtos. apresentados
	Extrato Bancário (ag. 1551-2, conta corrente 17.918,3) 
	Observação

	Grupos de Câmara (R$ 10.000,00) 
	Recibo, de 23/11/2011, fornecedor Associação Cultural Ricardina Stamato,  no valor de R$ 10.000,00, referente a despesas de custeio com o Concerto do Trio Smetana para o Projeto 07 9056, em Vitória, no dia 3/11/2011, (peça 81, p. 320) 
	Cheque 850025, de 27/12/2011, no valor de R$ 10.000,00, conforme Relação de Pagamentos à peça 81, p. 268 (peça 81, p. 294) 
	Pagamento que não possibilita identificar o nexo de causalidade entre os documentos apresentados como prova de execução física e financeira do evento (peças 82, p. 4-9, peça 32 e peça 81, p. 320) e o Projeto Pronac. 

	Assessoria jurídica (R$ 3.000,00) 
	NF 1095, de 30/8/2011, Fornecedor Santos, Cauduro Damiani e Biagi Assessoria Jurídica no valor de R$ 3.000,00, identificado com os dados do projeto (peça 81, p. 322) 
	Cheque 850024, de 21/9/2011, no valor de R$ 3.000,00, conforme Relação de Pagamentos à peça 81, p. 268 (peça 81, p. 290) 
	Pagamento regular.

	Relatório de Execução da Receita e da Despesa  (peça 81, p. 264) 
	Comprovantes de pgtos. apresentados
	Extrato Bancário (ag. 1551-2, conta corrente 17.918,3) 
	Observação

	Transporte local (Previsão de R$ 640,00) 
	Recibo de taxi, de 24/8/2011, em São Paulo, no valor de R$ 200,00, (peça 81, p. 354) 
	Cheque 850015, de 29/8/2011, no valor de R$ 200,00, conforme Relação de Pagamentos à peça 81, p. 268   (peça 81, p. 288) 
	Pagamento regular. Embora não haja referência ao Programa no recibo, a despesa se refere a 1 dia após o evento do Duo Piano e Violino com o Joshua Bell e Sam Haywood, que ocorreu em São Paulo, no dia 23/8/2011. A jurisprudência do TCU admite a possibilidade de estabelecimento do nexo de causalidade, havendo congruência entre as despesas realizadas e os recursos transferidos (Acórdão 8800/2016-TCU-Segunda Câmara, Rel. Marcos Bemquerer, 9056/2017-1ª Câmara, Rel. Bruno Dantas e 1099/2007-2ª Câmara, Rel. Aroldo Cedraz) .

		Recibo de taxi, de 23/8/2011, do hotel para o aeroporto, em São Paulo, no valor de R$ 200,00, (peça 81, p. 324) 
	Cheque 850023, de 8/9/2011, no valor de R$ 200,00, conforme Relação de Pagamentos à peça 81, p. 268   (peça 81, p. 290) 
	Pagamento regular. Embora não haja referência ao Programa no recibo, a despesa se refere ao dia do evento do Duo Piano e Violino com o Joshua Bell e Sam Haywood, que ocorreu em São Paulo, no dia 23/8/2011

		Recibo de taxi, de 22/8/2011, em São Paulo, no valor de R$ 240,00, (peça 81, p. 358
	Cheque 850013, de 30/8/2011, no valor de R$ 240,00, conforme Relação de Pagamentos à peça 81, p. 266   (peça 81, p. 288) 
	Pagamento regular.  Embora não haja referência ao Programa no recibo, a despesa se refere ao dia anterior do evento do Duo Piano e Violino com o Joshua Bell e Sam Haywood, que ocorreu em São Paulo, no dia 23/8/2011

	Relatório de Execução da Receita e da Despesa  (peça 81, p. 264) 
	Comprovantes de pgtos. apresentados
	Extrato Bancário (ag. 1551-2, conta corrente 17.918,3) 
	Observação

	Transporte de Instrumentos (R$ 1.800,00) 
	NF 11, de 31/8/2011, fornecedor RB - Transporte Especial de Pianos Ltda., no valor de R$ 1.800,00, referente à transporte e seguro de piano de cauda para o Projeto 07-9056 (peça 81, p. 330-332) 
	Cheque 850021, de 1/9/2011, no valor de R$ 1.800,00, conforme Relação de Pagamentos à peça 81, p. 268   (peça 81, p. 290) 
	Pagamento regular.

	Edição de partituras (R$ 4.000,00) 
	NF 660, de 1/9/2011, fornecedor Terragona - Produção e Comunicação Ltda., no valor de R$ 4.000,00, referente à edição de partituras para o Projeto 07- 9056 (peça 81, p. 326-328) 
	Cheque 850022, de 1/9/2011, no valor de R$ 4.000,00, conforme Relação de Pagamentos à peça 81, p. 268  (peça 81, p. 290) 
	Pagamento regular.

	Locação de Partituras (R$ 14.000,00) 
	NF 642, de 7/6/2011, fornecedor Terragona - Produção e Comunicação Ltda., no valor de R$ 14.000,00, referente à locação de partituras para o Projeto 07-9056. (peça 81, p. 386) 
	Cheque 850005, de 7/6/2011, no valor de R$ 14.000,00, conforme Relação de Pagamentos à peça 81, p. 266 (peça 81, p. 284) 
	Pagamento regular.

	Relatório de Execução da Receita e da Despesa (peça 81, p. 264) 
	Comprovantes de pgtos. apresentados
	Extrato Bancário (ag. 1551-2, conta corrente 17.918,3) 
	Observação

	Transcrição de Partituras (R$ 6.000,00) 
	NF 659, de 25/5/2011, fornecedor Terragona - Produção e Comunicação Ltda., no valor de R$ 6.000,00, referente à locação de partituras para o Projeto 07- 9056. (peça 81, p. 392) 
	Cheque 850001, de 25/5/2011, no valor de R$ 6.000,00, conforme Relação de Pagamentos à peça 81, p. 266  (peça 81, p. 282) 
	Pagamento regular.

	Passagens aéreas internacionais (Previsão de R$ 5.600,00) 
	Fatura 06747 e Nota de débito 15453, de 26/8/2011, Captania Viagens e Turismo, no valor de R$ 5.600,00, referente aos passageiros Joshua Bell e Sam Haywood (peça 81, p. 334-336) 
	Cheque 850020, de 30/8/2011, no valor de R$ 5.600,00, conforme Relação de Pagamentos à peça 81, p. 268 (peça 81, p. 288) .
	Pagamento regular.

	Fotografia (R$ 500,00) 
	NF 283, de 29/8/2011, fornecedor Plano Imagem Comunicação Visual S/C Ltda- ME no valor de R$ 500,00, referente à serviços para o projeto Pronac 07 9056 (peça 81, p. 338-340) 
	Cheque 850019, de 30/8/2011, no valor de R$ 500,00, conforme Relação de Pagamentos à peça 81, p. 268 (peça 81, p. 288) .
	Pagamento regular.

	Impressão de Cartazes, folders e banners (R$ 2.734,50) 
	NF 2440, de 22/8/2011, fornecedor: SN Laser Color S/C Ltda., no valor de R$ 2.734,50, ref. à impressão de cartazes, folders e banners para o projeto Pronac 07-9056 (peça 81, p. 342-344) 
	Cheque 850018, de 30/8/2011, no valor de R$ 2.734,50, conforme Relação de Pagamentos à peça 81, p. 268 (peça 81, p. 288) .
	Pagamento regular.

	Relatório de Execução da Receita e da Despesa (peça 81, p. 264) 
	Comprovantes de pgtos. apresentados
	Extrato Bancário (ag. 1551-2, conta corrente 17.918,3) 
	Observação

	Elaboração/Agenciamento (R$ 15.000,00) 
	NF 896, de 17/8/2011, fornecedor: União Brasileiro Israelita do Bom Estar Social Unibes, no valor de R$ 12.500,00, referente à elaboração e agenciamento de música de câmara - 2ª parcela para o projeto Pronac 07- 9056 (peça 81, p. 346-348) 
	Cheque 850017, de 30/8/2011, no valor de R$ 12.500,00, conforme Relação de Pagamentos à peça 81, p. 268 (peça 81, p. 288) .
	Pagamento regular.

		NF 897, de 23/8/2011, fornecedor: União Brasileiro Israelita do Bom Estar Social Unibes, no valor de R$ 2.500,00, referente à elaboração e agenciamento de música de câmara - 2ª parcela para o projeto Pronac 07- 9056 (peça 81, p. 376-378) 
	Cheque 850008, de 7/7/2011, no valor de R$ 2.500,00, conforme Relação de Pagamentos à peça 81, p. 266 (peça 81, p. 286) .
	
	Administração do Projeto (R$ 6.000,00) 
	NF 893, de 21/6/2011, fornecedor: União Brasileiro Israelita do Bom Estar Social Unibes, no valor de R$ 6.000,00, referente à Administração do Projeto música de câmara - Pronac 07- 9056 (peça 81, p. 380-381) 
	Cheque 850007, de 7/7/2011, no valor de R$ 6.000,00, conforme Relação de Pagamentos à peça 81, p. 266 (peça 81, p. 286) .
	Pagamento regular.

	Relatório de Execução da Receita e da Despesa (peça 81, p. 264) 
	Comprovantes de pgtos. apresentados
	Extrato Bancário (ag. 1551-2, conta corrente 17.918,3) 
	Observação

	Afinação de Piano (R$ 300,00) 
	NF 315, de 25/8/2011, fornecedor: JLS & Sons Comercio de Instrumentos Musicais Ltda-EPP, no valor de R$ 300,00, referente à afinação de piano para o Projeto Pronac 07-9056 (peça 81, p. 356) 
	Cheque 850014, de 25/8/2011, no valor de R$ 300,00, conforme Relação de Pagamentos à peça 81, p. 266 (peça 81, p. 288) .
	Pagamento regular.

	Hospedagem (R$ 2.452,80) 
	NF27835, de 1/9/2011, fornecedor: Etoile Participações e Serviços Ltda., no valor de R$ 1.226,40, referente a diária de hotel (peça 81, p. 362) 
	Cheque 850018, de 25/8/2011, no valor de R$ 2.452,80, conforme Relação de Pagamentos à peça 81, p. 266 (peça 81, p. 288) .
	Pagamento regular. Embora não haja referência ao Programa na Nota Fiscal, a data da despesa é compatível com o evento do Duo Piano e Violino com Joshua Bell e Sam Haywood, que ocorreu em São Paulo, no dia 23/8/2011

		NF27834, de 1/9/2011, fornecedor: Etoile Participações e Serviços Ltda., no valor de R$ 1.226,40, referente a diária de hotel (peça 81, p. 364-366) 
		
	Solistas convidados (R$ 40.000,00) 
	NF 969, de 26/8/2011, fornecedor: MFM Produções e Editora Ltda. -ME, no valor de R$ 40.000,00, referente à solistas convidados para o Projeto Pronac 07-9056 (peça 81, p. 350-352) 
	Cheque 850016, de 26/8/2011, no valor de R$ 40.000,00, conforme Relação de Pagamentos à peça 81, p. 268 (peça 81, p. 288) .
	Pagamento regular.

	Relatório de Execução da Receita e da Despesa (peça 81, p. 264) 
	Comprovantes de pgtos. apresentados
	Extrato Bancário (ag. 1551-2, conta corrente 17.918,3) 
	Observação

	Locação de sala ade concertos (R$ 9.170,00) 
	Recibo, de 15/8/2011, fornecedor: Sociedade de Cultura Artística, no valor de R$ 9.170,00, referente à locação de sala e aluguel de piano para ensaios e apresentação no dia 23/8/2022 para o projeto Pronac 07- 9056 (peça 81, p. 368-370) 
	Cheque 850010, de 15/8/2011, no valor de R$ 9.170,00, conforme Relação de Pagamentos à peça 81, p. 2Texto 66 (peça 81, p. 288) .
	Pagamento regular.

	Texto para o Programa (R$ 1.000,00) 
	NF 185, de 26/7/2011, fornecedor: Franco Perpetuo Representações Ltda., no valor de R$ 1.000,00, referente à textos para o programa do concerto do dia 23/8/2011, para o Projeto Pronac 07- 9056 (peça 81, p. 372-374) 
	Cheque 850009, de 15/8/2011, no valor de R$1.000,00, conforme Relação de Pagamentos à peça 81, p. 266 (peça 81, p. 286) .
	Pagamento regular.

	Assessoria de Imprensa (R$ 2.500,00) 
	NF 109, de 15/6/2011, fornecedor: Estillo e Arte e Editoria Ltda., no valor de R$ 2.500,00, referente à assessoria de imprensa para o Projeto Pronac 07- 9056 (peça 81, p. 382-384) 
	Cheque 850006, de 16/6/2011, no valor de R$ 2.500,00, conforme Relação de Pagamentos à peça 81, p. 266 (peça 81, p. 284) .
	Pagamento regular.

	Relatório de Execução da Receita e da Despesa (peça 81, p. 264) 
	Comprovantes de pgtos. apresentados
	Extrato Bancário (ag. 1551-2, conta corrente 17.918,3) 
	Observação

	Produtor Executivo (R$ 10.000,00) 
	NF 145, de 1º//6/2011, fornecedor: B. G. Produções Culturais Ltda., no valor de R$ 10.000,00, referente ao produtor executivo para o Projeto Pronac 07-9056 (peça 81, p. 388) 
	Cheque 850003, de 1º//6/2011, no valor de R$ 10.000,00, conforme Relação de Pagamentos à peça 81, p. 266 (peça 81, p. 284) .
	Pagamento regular.

	Direção Artística (R$ 15.000,00) 
	NF 146, de 1º//6/2011, fornecedor: B. G. Produções Culturais Ltda., no valor de R$ 15.000,00, referente ao produtor executivo para o Projeto Pronac 07-9056 (peça 81, p. 390) 
	Cheque 850003, de 1º//6/2011, no valor de R$ 15.000,00, conforme Relação de Pagamentos à peça 81, p. 266 (peça 81, p. 284) .
	Pagamento regular.

	Catering Camarim (R$ 49,85) 
	Cupom fiscal, de 23/8/2011, no valor de 49,85 (peça 81, p. 360) 
	Cheque 850012, de 29/8/2011, no valor de R$ 49,85, conforme Relação de Pagamentos à peça 81, p. 266 (peça 81, p. 288) .
	Pagamento regular. Embora não conste o nome do Projeto Pronac, o recibo é do mesmo dia do evento em São Paulo. 

	Total Previsto:
	R$ 149.747,15
	Total de despesas comprovadas 
	R$ 139.747,15

5.6.	Como houve devolução ao Fundo Nacional de Cultura de R$ 439,72 (peça 81, p. 318) , e  restaram comprovados os gastos com o Pronac 07-9056 e o nexo de causalidade entre eles no total de R$ 139.747,15, conclui-se que, sob o aspecto financeiro, constitui-se um débito residual a ser imputado à recorrente no total de R$ 9.813,13.  
5.7.	Acerca dos ingressos, o Plano de Distribuição de Produtos Culturais, de 11/9/2007, previa, para todos os eventos, a distribuição de 3.600 ingressos, sendo 400 para o patrocinador, 400 para doações, 800 vendidos a R$ 30,00 e 2.000 vendidos a R$ 50,00, com uma arrecadação de R$ 124.000,00 (peça 81, p. 16) . Não houve cobrança de ingresso para o evento de 3/11/2011, do Trio Smetana.  
5.8.	Com relação ao espetáculo Duo Piano com os violinistas, Joshua Bell e Sam Haywood, o qual foi realizado num espaço para 303 lugares, há uma declaração da União Brasileiro-Israelita do Bem Estar Social - Unibes, afirmando que reteve 100% dos ingressos do evento, não havendo valores recebidos a esse título pela proponente, porém, não informa, nem a quantidade de ingressos, nem os valores do montante arrecadado. 
5.9.	Há informações jornalísticas trazidas pelo recorrente, à peça 4, p. 47, em que o preço do ingresso cobrado para esse evento seria de R$ 750,00.  Do ponto de vista financeiro, e tomando por base os preços de ingressos dos demais eventos constantes da referida mídia, é mais verossímil crer no conteúdo do Ofício 151 2015/SEFIC/PASSIVO/G01, de 13/7/2015, em que o concedente cobra do responsável, justificar a venda de ingressos ao preço de R$ 75,00 (peça 4, p. 56) . 
5.10. 	Tomando por referência esse valor do ingresso de R$ 75,00, mesmo estando acima dos valores estimados no Plano de Distribuição (R$ 50,00 e R$ 30,00) , o Acórdão 985/2018-TCU-Primeira Câmara, Rel. Benjamin Zymler, extraído da jurisprudência selecionada do TCU, apresenta entendimento de que, no âmbito de projetos culturais incentivados pela Lei 8.313/1991 (Lei Rouanet) , que admite a cobrança de ingressos, conforme o art. 2º, § 1º, da mesma Lei, a comercialização de ingressos por preços maiores que os fixados no plano de distribuição do produto, embora possa prejudicar os objetivos do Pronac, de democratização do acesso à cultura, não implica, necessariamente, imputação de débito, se a receita obtida não for superior à prevista no ajuste (Boletim de Jurisprudência 206, de 5/3/2008) .
5.11.	No caso, como o local do evento com os violinistas Joshua Bell e Sam Haywood  comportava 303 lugares, a venda de ingressos a R$ 75,00 resulta no montante de R$ 22.725,00, arrecadação, portanto, que se mostra inferior à pretensão inicial (R$ 124.000,00) , não se configurando, assim, dano ao erário.
5.12.	Entretanto, os valores captados com amparo na Lei 8.313/1991 (Lei Rouanet) são recursos públicos federais originários de renúncia tributária da União, o que faz incidir sobre o captador dos recursos o dever de prestar contas do seu uso, consoante o art. 70, parágrafo púnico da Constituição Federal/1988 (Acórdão 10169/2020-TCU-Primeira Câmara, Rel. Vital do Rêgo, 9860/2019-2ª Câmara, Rel. Aroldo Cedraz e 2378/2016-Plenário, Rel. Marcos Bemquerer) .
5.13.	Tendo em vista o desvio de objeto e a não prestação de contas em relação ao número e valor dos ingressos vendidos, de acordo com o art. 70 da CF/1988 e a jurisprudência desta Corte de Contas, cabe a manutenção da irregularidade das contas da recorrente.   
5.14. 	Desse modo, 	entende-se que os novos elementos apresentados devem ser acolhidos, tão somente para afastar parte do prejuízo ao erário, devendo ser mantido o julgamento pela irregularidade das contas.
5.15.	Em relação à execução física e cumprimento da finalidade, como já registrado no despacho da relatoria à peça 67, p. 1, o evento de São Paulo, com o violinista, Joshua Bell, foi considerado executado, de acordo com o Relatório de Execução 12 - C09 - Passivo/G03/SEFIC/MINC, de 21/3/2017, emitido pelo concedente (peça 4, p. 62-63) , restando esclarecer a questão da cobrança de ingressos.
5.16.	Em relação ao segundo evento - Trio Smetana -, o referido relatório de execução concluiu que o clipping de meio eletrônico, embora mencione um concerto do Trio Smetana, não estabelece nexo causal entre o evento proposto e o projeto em análise ou o proponente (peça 4, p. 62) . Com efeito, embora haja comprovação de que o evento, de fato, ocorreu, conforme noticiado no clipping à peça 82, p. 4-8, não há comprovação de que sua execução tenha vinculação com o Pronac 07-9056. Ressalta-se que inexiste registro de vinculação do evento ao projeto sob comento, mas tão somente vinculação a órgãos estaduais (leia-se à peça 82, p. 8: "No programa reservado ao Estado...) . Dessa forma, conforme análise financeira demonstrada no subitem 5.5 retro, ainda que tenha havido gastos no valor de R$ 10.000,00 cujo pagamento foi realizado com recursos do Pronac 07-9056, inexiste nexo de causalidade entre o evento e Ministério da Cultura, remanescendo, assim, débito residual. 
5.17.	Com efeito, os documentos juntados em resposta à diligência, possibilitam a comprovação parcial da execução física e financeira, e o cumprimento da finalidade, embora com desvio de objeto.
5.18.	Assim, após analisar os documentos trazidos por meio de resposta à diligência ao concedente, verifica-se que as notas fiscais estão devidamente identificadas com o número do projeto, o extrato bancário espelha a movimentação ocorrida, a maior parte dos recibos de pagamento são compatíveis com o restante da documentação apresentada, havendo elementos capazes de comprovar, de forma parcial, a execução física e financeira do projeto, bem como o nexo de causalidade entre a verba gerida e os possíveis gastos incorridos pela recorrente, o que possibilita a redução do débito para R$ 9.813,13, sem, contudo, alterar a irregularidade das contas, devido ao dano ao erário, ao desvio de objeto e a não prestação de contas da receita obtida com a venda de ingressos. 
CONCLUSÃO
6.	Das análises anteriores, conclui-se que:
	a) os documentos ora trazidos aos autos possibilitam verificar que as notas fiscais estão devidamente identificadas com o número do projeto, o extrato bancário espelha a movimentação ocorrida, os recibos de pagamento são compatíveis com o restante da documentação apresentada com exceção do recibo de 23/11/2011, cujo fornecedor é Associação Cultural Ricardina Stamato,  no valor de R$ 10.000,00, referente a despesas de custeio com o Concerto do Trio Smetana para o Projeto 07 9056, em Vitória, no dia 3/11/2011, (peça 81, p. 320) ;
	b) há elementos capazes de comprovar, de forma parcial, a execução física e financeira do projeto, bem como o nexo de causalidade entre a verba gerida e os possíveis gastos incorridos pela recorrente;
	c) os referidos documentos devem ser acolhidos em parte, para reduzir o débito imputado por força do acórdão recorrido para R$ 9.813,13, devendo ser mantido o julgamento pela irregularidade das contas, devido a não comprovação da boa e regular aplicação dos recursos, no que se refere à execução física e financeira do evento relacionado ao Trio Smetana e à arrecadação obtida com a venda de ingressos;
	d) a multa aplicada aos responsáveis deve ser reduzida proporcionalmente em função da redução do débito.
PROPOSTA DE ENCAMINHAMENTO 
7.	Ante o exposto, com fundamento nos artigos 32, inciso I; e 33, da Lei 8.443/1992, submetem-se os autos à consideração superior, com posterior encaminhamento ao Ministério Público junto ao Tribunal de Contas da União e ao Gabinete do Relator, propondo:
	a) retificando anterior posicionamento desta Serur (peças 64/65) , conhecer do recurso e, no mérito, dar-lhe provimento parcial, de forma a reduzir o débito objeto do item 9.2 do acórdão recorrido para R$ R$ 9.813,13, mantendo-se o julgamento pela irregularidade das contas;
	b) reduzir proporcionalmente o valor da multa aplicada aos recorrentes;
	c) comunicar a deliberação que vier a ser proferida por esta Corte aos recorrentes, ao Ministério da Cultura, à Procuradoria da República no Estado de São Paulo e demais interessados."
É o Relatório.

Luciano Diniz Rodrigues (350.563/OAB-SP) e outros, representando Sociedade Chopin do Brasil.

Procurador Júlio Marcelo de Oliveira.

RECURSO DE RECONSIDERAÇÃO. TOMADA DE CONTAS ESPECIAL. PROJETO CULTURAL. LEI 8.313/1991 (LEI ROUANET). AUSÊNCIA DE COMPROVAÇÃO DA CORRETA UTILIZAÇÃO DOS RECURSOS CAPTADOS. IRREGULARIDADE DAS CONTAS, DÉBITO E MULTA PROPORCIONAL. APRESENTAÇÃO, EM GRAU RECURSAL E COMO RESULTADO DE DILIGÊNCIAS AO CONCEDENTE, DE ELEMENTOS COMPROBATÓRIOS DO ADEQUADO EMPREGO DE PARTE DOS RECURSOS. PROVIMENTO PARCIAL DO RECURSO DE RECONSIDERAÇÃO, COM REDUÇÃO DO VALOR DO DÉBITO E DA MULTA.

TOMADA DE CONTAS ESPECIAL (TCE)

Secretaria de Recursos (Serur).

Atendidos os requisitos de admissibilidade, conheço do recurso de reconsideração interposto pela pessoa jurídica de direito privado Sociedade Chopin do Brasil contra o Acórdão 10586/2019-TCU-Segunda Câmara (Relator o Ministro Aroldo Cedraz) , que: (i) julgou irregulares contas especiais da recorrente, (ii) condenou-a, solidariamente com outra responsável, ao recolhimento de R$ 150.000,00, acrescidos de encargos legais a contar de 04/05/2011, ao Fundo Nacional de Cultura e (iii) aplicou-lhe multa de R$ 27.000,00.
2.	Decorreu a condenação da impugnação total, pelo então Ministério da Cultura - Minc, da prestação de contas de valores captados pela recorrente, com amparo na Lei 8.313/1991 (Lei Rouanet) , para realização do projeto cultural do segmento de música clássica denominado "Música de Câmara", cujo objetivo era proporcionar "uma série de concertos, com grupos de cordas ou sopros reunidos sob a forma de quartetos, quintetos, sextetos e octetos, que serão a base para a apresentação de solistas."
3.	Ao examinar os argumentos recursais, a Relatora anterior deste feito, Ministra Ana Arraes, diante de menção à existência, na prestação de contas apresentada pela recorrente ao Minc, de documentação comprobatória da execução do projeto cultural (cópias de extratos bancários, de notas fiscais e de recibos) , determinou a realização de diligência à atual Secretaria Especial de Cultura do Ministério do Turismo, a fim de ser obtida "cópia integral do processo original de prestação de contas".
4.	Cumprida a determinação, a Secretaria de Recursos - Serur examinou a documentação recebida e constatou ser ela suficiente para comprovar a execução do projeto e o nexo de causalidade com as respectivas despesas realizadas, exceto no tocante a um valor residual de R$ 9.813,13.
5.	Assim, a unidade técnica, em pareceres uniformes e com apoio do Ministério Público junto ao TCU - MPTCU, opinou pelo provimento parcial do recurso, com redução do montante do débito imputado, para a quantia acima indicada, e com redução proporcional da multa aplicada.
6.	Endosso as análises e conclusões da instrução, que incluo entre minhas razões de decidir.
7.	De fato, os novos elementos trazidos aos autos permitem constatar que, na quase totalidade dos documentos: (i) o número do projeto consta das notas fiscais, (ii) o extrato bancário comprova a movimentação ocorrida e (iii) os recibos de pagamento guardam compatibilidade com o restante da documentação apresentada.
8.	Além disso, aqueles elementos possibilitam demonstrar, de forma quase integral, a execução física e financeira do projeto e o nexo de causalidade entre os valores captados e as despesas realizadas pela Sociedade Chopin do Brasil.
9.	Excetuam-se de tais constatações, entretanto, as despesas efetuadas com a Associação Cultural Ricardina Stamato, para custeio da atividade "Concerto do Trio Smetana", realizada em Vitória/ES, em 03/11/2011.
10.	Nesse caso específico, conforme matéria jornalística juntada aos autos - pela própria recorrente - para demonstrar a correspondente execução, a atividade teria ocorrido por iniciativa conjunta do Consulado Honorário da República Tcheca no Espírito Santo, da Embaixada da República Tcheca, da Associação Cultural há pouco mencionada e do Governo do Espírito Santo, por intermédio de suas Secretarias de Educação e de Cultura.
11.	Não foi juntado aos autos qualquer documento que permitisse estabelecer um nexo e esclarecer como valores captados por autorização do MinC, pagos a uma terceira entidade privada, terminaram por subsidiar ou custear uma atividade, de iniciativa de órgãos estaduais, que não estava prevista no projeto para o qual foi autorizada a captação. Assim, não é possível acatar o recibo de pagamento apresentado pela recorrente para justificar a correspondente despesa.
12.	Tem-se, pois, que, embora afastada a quase totalidade do débito, remanesce sem a devida comprovação de seu correto emprego o valor acima apontado pela Secretaria de Recursos, o que torna adequadas as propostas daquela unidade técnica e da Procuradoria de provimento parcial do apelo em foco e de redução do débito e da multa imputados, com manutenção do juízo pela irregularidade destas contas especiais.
 	Com essas observações, acato os pareceres da Serur e do MPTCU, na íntegra, e voto pela adoção da minuta de acórdão que trago a este Colegiado.
TCU, Sala das Sessões Ministro Luciano Brandão Alves de Souza, em 18 de maio de 2021.
JORGE OLIVEIRA 
Relator